【裁判字號】    99,簡上,110
【裁判日期】    991105
【裁判案由】    排除侵害
【裁判全文】
臺灣臺北地方法院民事判決             99年度簡上字第110號
上  訴  人  甲○○
訴訟代理人  林禮模律師
被上 訴 人  丙○○
            乙○○
共      同
訴訟代理人  陳德聰律師
上列當事人間請求排除侵害事件，上訴人對於民國99年1月6日
本院臺北簡易庭97年度北簡字第29908號第一審判決提起上訴，
被上訴人並為聲明之減縮，本院於民國99年10月20日言詞辯論終
結，判決如下：
    主  文
上訴駁回。
第一審訴訟費用新臺幣陸仟零伍拾元及第二審訴訟費用新臺幣貳
仟陸佰伍拾伍元均由上訴人負擔。
原判決所命上訴人拆屋範圍減縮為上訴人應將坐落臺北市○○區
○○段三小段五五五地號土地上門牌號碼臺北市松山區○○○路
○段五號頂樓平台上如原判決附圖所示Ａ部分面積三六平方公尺
之建物及Ｂ部分面積二六平方公尺之雨遮拆除。
原判決所命上訴人給付金額減縮為上訴人應給付被上訴人丙○○
新臺幣貳拾貳萬玖仟伍佰元、被上訴人乙○○新臺幣壹拾壹萬肆
仟柒佰伍拾元，及自民國九十七年六月二十七日起至清償日止，
按年息百分之五計算之利息，並自民國九十七年六月八日起至拆
除上開建物及雨遮之日止，按月給付被上訴人丙○○新臺幣捌仟
伍佰元、被上訴人乙○○新臺幣肆仟貳佰伍拾元。
    事實及理由
一、按訴之變更或追加，非經他造同意，不得為之。但第255條
    第1項第2款至第6款情形，不在此限，民事訴訟法第446條定
    有明文，上開規定，於簡易訴訟程序之第二審準用之，亦為
    同法第436條之1第3項所明定。本件被上訴人於二審時減縮
    起訴聲明為：上訴人應將系爭土地上系爭建物頂樓平台如原
    判決附圖所示Ａ部分面積36平方公尺之建物及Ｂ部分面積26
    平方公尺之雨遮拆除；上訴人應給付被上訴人丙○○229,50
    0元、被上訴人乙○○114,750元，及自起訴狀繕本送達之翌
    日起至清償日止，按年息百分之5計算之利息，並自97年6月
    8日起至拆除上開建物及雨遮之日止，按月給付被上訴人丙
    ○○8,500元、被上訴人乙○○4,250元，核屬民事訴訟法第
    255條第1項第3款「減縮應受判決事項之聲明」，與首揭規
    定相符，故予准許。
二、被上訴人起訴主張：臺北市○○區○○段三小段555地號土
    地（下稱系爭土地）為兩造所共有，其上門牌號碼：臺北市
    ○○○路1段5號建物（下稱系爭建物）為4層樓建築物，其
    中第1層為被上訴人乙○○所有，第2、3層為被上訴人丙○
    ○所有，第4層為上訴人所有。上訴人之前手未經共有人之
    同意，擅自在系爭建物頂樓平台搭蓋違章增建物如原判決附
    圖所示Ａ、Ｂ部分（下稱系爭增建物），嗣上訴人於民國95
    年3月8日向其前手買受系爭建物第4層及坐落基地，並繼受
    取得系爭增建物之所有權，上訴人將系爭增建物內部陳設套
    房2間，每間套房以每月新臺幣（下同）8,500元出租，每月
    租金收入為17,000元。上訴人就系爭建物頂樓平台之應有部
    分僅有4分之1，然系爭增建物占用頂樓平台逾4分之1，侵害
    被上訴人共同使用頂樓平台之權利，又頂樓平台被上訴人丙
    ○○之應有部分為2分之1、被上訴人乙○○之應有部分為4
    分之1，就每月租金收入17,000元之不當得利，自上訴人買
    受系爭增建物之日即95年3月8日起至拆除之日止，被上訴人
    丙○○、乙○○應按月取得8,500元、4,250元。爰依民法第
    821條、第767條、第179條規定，請求判命上訴人應將系爭
    土地上系爭建物頂樓平台如原判決附圖所示Ａ部分面積36平
    方公尺之建物及Ｂ部分面積26平方公尺之雨遮拆除，將土地
    返還被上訴人及全體共有人；上訴人應自95年3月8日起至上
    開建物及雨遮拆除之日止，按月給付被上訴人丙○○8,500
    元、被上訴人乙○○4,250元，及自各應給付月份之次月9日
    起至清償日止，按年息百分之5計算利息之判決。
三、上訴人則以：
  (一)上訴人於95年2月13日向訴外人葉長華、趙天達買受房屋時
    ，頂樓已有系爭增建物存在，系爭增建物既是上訴人之前手
    所興建，則當上訴人之前手興建時，被上訴人本應及時主張
    權利而予以制止或要求其拆除之，以排除對共有人之侵害，
    然被上訴人卻未及時主張權利，任令上訴人之前手興建增建
    物並長期供居住使用，則被上訴人顯有默示同意頂樓由上訴
    人之前手興建建物並供居住使用之意思甚明。
  (二)上訴人於95年2月間買受房屋後，即與被上訴人協議有關頂
    樓平台之使用方式及範圍，經兩造達成協議，原已存在之系
    爭增建物面積範圍仍由上訴人使用，另一半僅放置花木之平
    台則由被上訴人自由使用，意即頂樓平台由上訴人使用之範
    圍約占2分之1，其餘2分之1則約定由被上訴人管理使用。兩
    造達成分管協議後，被上訴人依協議雇請鐵工及水電工，進
    行新搭建鐵架屋頂工程並安裝水電管線使用，頂樓平台使用
    權既經兩造同意分管使用，則上訴人對於依約定分管使用之
    系爭增建物範圍內，當然取得管理使用之權源。詎被上訴人
    因其約定使用部分之新建鐵架經臺北市政府以新違建為由拆
    除而無法使用之情況下，即遽否認兩造間之分管協議，片面
    要求上訴人應拆除系爭增建物，顯無理由。
  (三)縱認上訴人應向被上訴人支付相當於租金之損害，但上訴人
    因系爭增建物出租所獲致之利益，並非即等同於所收取之租
    金金額，上訴人所獲致之收益應將收取之租金扣除系爭增建
    物之建造成本、出租他人期間之維護修繕費用等費用支出，
    雖上訴人證明上開數額有其困難性，請鈞院依民事訴訟法第
    222條第2項規定，依其所得之心證定其數額，以示公允，並
    求衡平。
四、本件原審依被上訴人之請求，為其全部勝訴之判決，上訴人
    不服，提起上訴，並為上訴聲明：(一)原判決廢棄。(二)被上訴
    人於第一審之訴駁回。被上訴人則答辯聲明：上訴駁回，並
    減縮起訴聲明為：上訴人應將系爭土地上系爭建物頂樓平台
    如原判決附圖所示Ａ部分面積36平方公尺之建物及Ｂ部分面
    積26平方公尺之雨遮拆除；上訴人應給付被上訴人丙○○22
    9,500元、被上訴人乙○○114,750元，及自起訴狀繕本送達
    之翌日起至清償日止，按年息百分之5計算之利息，並自97
    年6月8日起至拆除上開建物及雨遮之日止，按月給付被上訴
    人丙○○8,500元、被上訴人乙○○4,250元。
五、兩造不爭執之事實：
  (一)系爭土地為兩造所共有，其上之系爭建物為4層樓建築物，
    其中第1層為被上訴人乙○○所有，第2、3層為被上訴人丙
    ○○所有，上訴人為第4層所有權人。
  (二)上訴人於95年2月間向葉長華、趙天達買受系爭建物第4層，
    並於95年3月8日辦理移轉登記，系爭增建物則係上訴人於買
    受前即已搭建完成之違章建物，並隨同由上訴人取得事實上
    處分權。
  (三)上訴人將系爭增建物內部陳設套房2間出租，每間套房每月
    租金為8,500元。
六、按所有人對於無權占有或侵奪其所有物者，得請求返還之。
    對於妨害其所有權者，得請求除去之。有妨害其所有權之虞
    者，得請求防止之；各共有人對於第三人，得就共有物之全
    部為本於所有權之請求。但回復共有物之請求，僅得為共有
    人全體之利益為之，民法第767條、第821條分別定有明文。
    又共有物，除契約另有訂定外，由共有人共同管理之，民法
    第818條、第820條第1項定有明文。是未經共有人協議分管
    之共有物，共有人對共有物之特定部分占用收益，須徵得他
    共有人全體之同意。如未經他共有人同意而就共有物之全部
    或一部任意占用收益，他共有人得本於所有權請求除去其妨
    害或請求向全體共有人返還占用部分（最高法院91年度台上
    字第1902號判決參照），另共有人間就共有物之全部劃定範
    圍，各自占用共有物之特定部分而為管理者，為共有物之分
    管契約，為法所許（最高法院86年度台上字第1382號判決參
    照）。系爭建物之頂樓平台為兩造共有，為兩造所不爭，上
    訴人如要以系爭增建物就頂樓平台之特定部分占用收益，依
    上說明，應徵得其他共有人之同意，或與其他共有人劃定使
    用範圍而為分管契約，否則他共有人自得本於所有權請求除
    去其妨害或請求向全體共有人返還占用部分。經查：
  1.上訴人辯稱：系爭增建物是上訴人之前手所興建，當上訴人
    之前手興建時，被上訴人卻未及時主張權利，被上訴人顯有
    默示同意頂樓由上訴人之前手興建建物之意思甚明等語。惟
    所謂默示之意思表示，係指依表意人之舉動或其他情事，足
    以間接推知其效果意思者而言，單純之沉默，則除有特別情
    事，依社會觀念可認為一定意思表示者外，不得謂為默示之
    意思表示（最高法院29年上字第762號判例參照），而「知
    悉」，並不等同於「同意」，某人知悉某項事實而不為反對
    之表示，能否視為同意或默示同意，仍須以該人是否有某項
    舉動，足以推知其有同意之意思者，始足當之（最高法院95
    年度台上字第2952號判決參照）。又系爭建物頂樓平台之違
    建拆除，最早遭查報期間係76年5月間，由當事人自行拆除
    改善符合規定而結案，復於77年4月間及78年2月間遭查報，
    由臺北市建築管理處強制拆除至符合規定範圍而結案，於96
    年11月間又遭檢舉，並於97年1月15日將新違建（鐵棚架）
    拆結等情，有臺北市建築管理處99年6月18日北市都建查字
    第09967724300號函可參（見本院卷第51頁），是系爭建物
    之共有人間就頂樓平台之管理使用而生紛爭，由來已久，再
    參以被上訴人並非住在系爭建物，渠等於上訴人之前手興建
    系爭增建物時是否知悉而能及時主張權利，亦非無疑，故尚
    難僅以被上訴人先前之知悉或沈默，即遽認渠等有默示同意
    上訴人之前手興建系爭增建物之意思，上訴人就此所辯，並
    不足取。
  2.上訴人另辯稱：上訴人買受房屋後，即與被上訴人協議有關
    頂樓平台之使用方式及範圍，兩造口頭上達成分管協議，上
    訴人對於依約定分管使用之系爭增建物範圍，當然取得管理
    使用之權源等語。惟上訴人所謂兩造口頭上達成分管協議，
    無非以被上訴人亦雇工在頂樓平台搭建鐵架屋頂工程並安裝
    水電管線等情，並提出相片為證（見原審卷第71、72頁），
    然被上訴人在頂樓平台進行鐵架屋頂工程並安裝水電管線使
    用之原因，非止一端，尚難徒以被上訴人亦有使用之事實，
    遽為兩造就屋頂平台已達成分管協議。更何況上訴人曾提出
    協議書予被上訴人，被上訴人表示要拿回去看，最後協議書
    兩造並未簽名乙節，為上訴人所自承（見原審卷第76頁），
    並有空白之協議書在卷可憑（見本院卷第26、27頁），苟兩
    造確有以口頭為分管協議之意，為何上訴人還須提出協議書
    由兩造簽署？故從兩造並未簽署協議書等事實而觀，充其量
    僅能證明兩造曾商談頂樓平台之分管範圍而已，但最終因未
    簽署協議書致未能達成分管協議，是上訴人上開辯詞，亦難
    憑採。
  3.綜上，上訴人無法證明其他共有人即被上訴人同意上訴人之
    前手以系爭增建物就頂樓平台之特定部分為占用收益，亦未
    能證明與被上訴人劃定使用範圍而為分管契約，則被上訴人
    本於所有權請求上訴人將系爭建物頂樓平台如原判決附圖所
    示Ａ部分面積36平方公尺之建物及Ｂ部分面積26平方公尺之
    雨遮拆除，自屬有據。
七、次按無法律上之原因而受利益，致他人受損害者，應返還其
    利益。雖有法律上之原因，而其後已不存在者，亦同，民法
    第179條著有規定。系爭建物之頂樓平台上訴人應有部分為4
    分之1，被上訴人乙○○應有部分為4分之1，被上訴人丙○
    ○應有部分為2分之1，就每月17,000元之租金收益，於權益
    歸屬上自應按上開比例而為分配，即上訴人每月4,250元，
    被上訴人乙○○每月4,250元，被上訴人丙○○每月8,500元
    ，惟上開租金均由上訴人收取，上訴人就收取超過4,250元
    租金之部分，即為無法律上原因而受有利益，並因此造成被
    上訴人受有損害，是被上訴人依不當得利之法律關係，請求
    上訴人給付被上訴人丙○○229,500元（95年3月8日至97年6
    月7日共27個月之不當得利，8,500×27＝229,500）、被上
    訴人乙○○114,750元（4,250×27＝114,750），及自起訴
    狀繕本送達之翌日即97年6月27日起至清償日止，按年息百
    分之5計算之利息，並自97年6月8日起至拆除上開建物及雨
    遮之日止，按月給付被上訴人丙○○8,500元、被上訴人乙
    ○○4,250元，亦屬有據。至上訴人雖辯稱：上訴人所獲致
    之收益應扣除系爭增建物之建造成本、出租他人期間之維護
    修繕費用等支出等語，然不當得利之數額本即以得利人客觀
    上所獲取之利益為基準，上訴人所謂要扣除成本、支出，要
    無可採。
八、從而，被上訴人依民法821條、第767條、第179條規定，主
    張上訴人應將系爭土地上系爭建物頂樓平台如原判決附圖所
    示Ａ部分面積36平方公尺之建物及Ｂ部分面積26平方公尺之
    雨遮拆除，上訴人另應給付被上訴人丙○○229,500元、被
    上訴人乙○○114,750元，及自起訴狀繕本送達之翌日即97
    年6月27日起至清償日止，按年息百分之5計算之利息，並自
    97年6月8日起至拆除上開建物及雨遮之日止，按月給付被上
    訴人丙○○8,500元、被上訴人乙○○4,250元（逾此之請求
    業經減縮），為有理由。原審為被上訴人勝訴之判決，核無
    不合，上訴意旨，猶執前詞，指摘原判決不當，聲明廢棄改
    判，洵非有據，應予駁回。另被上訴人為訴之減縮部分，並
    諭知如主文第3項、第4項所示。
九、本件事證已臻明確，兩造其餘攻防方法及所提證據，業經審
    酌，核與本件判決結果無影響，爰不逐一論述，併此敘明。
十、本件第二審訴訟費用額確定為2,655元。又本件訴訟標的價
    額應以系爭增建物之價值計算，依被上訴人於原審所提估價
    報告書為166,854元（見原審卷第37頁），故第一審裁判費
    應為1,770元，惟該鑑定報告書僅係被上訴人起訴證明訴訟
    標的之方法，則該報告之鑑定費用並非為本件訴訟費用，故
    本件第一審訴訟費用應為裁判費1,770元及地政機關測量費
    4,280元共計6,050元，爰依職權予以更正原審所諭知訴訟費
    用額。
十一、據上論結，本件上訴為無理由。依民事訴訟法第436條之1
      第3項、第449條第1項、第78條，判決如主文。
中    華    民    國    99    年    11    月     5    日
                  民事第六庭審判長法  官  傅中樂
                                  法  官  邱蓮華
                                  法  官  張文毓
以上正本係照原本作成。
本判決不得上訴。
中    華    民    國    99    年    11    月    8     日
                                  書記官  賴敏慧

司法院資訊處製作；財團法人民間司法改革基金會備份。
